【裁判字號】    96,訴,286
【裁判日期】    980206
【裁判案由】    分割共有物
【裁判全文】
臺灣屏東地方法院民事判決               96年度訴字第286號
原      告  甲○○
                        樓
訴訟代理人  方春意 律師
被      告  乙○○
被      告  丙○○
訴訟代理人  丁○○
上列當事人間分割共有物事件，本院於民國98年1月15日言詞辯
論終結，判決如下：
    主  文
兩造共有坐落屏東縣萬巒鄉○○段一一六五地號、地目田、面積
二九○一點五一平方公尺土地，分割方法如下：如附圖所示編號
L1部分面積八二０點八一平方公尺分、編號D1部分面積五二點七
七平方公尺、編號D2部分面積一四點二三平方公尺、編號D3部分
面積六四點四三平方公尺、編號D4部分面積二四點八、編號D6部
分面積一二七點七八平方公尺分歸原告取得；編號A1部分面積八
五點一九平方公尺、編號A2部分面積二三二點九七平方公尺、編
號G 部分面積二三點三一平方公尺、編號M1部分面積五０二點一
０平方公尺、編號D5部分面積六九點九四平方公尺分歸被告丙○○取得；編號B1部分面積六九點二０平方公尺、編號B2部分面積
三一四點四五平方公尺、編號E1部分面積一七點四九平方公尺、
編號N1部分面積三六九點一三平方公尺、編號E3部分面積六二點
三八平方公尺分歸被告乙○○取得；編號C1部分面積六點0 二平
方公尺、編號J 部分面積四二點七七平方公尺、編號J1部分面積
一點七四平方公尺由兩造按應有部分比例保持共有。
兩造共有坐落屏東縣萬巒鄉○○段一一六六地號、地目建、面積
七三五點四九平方公尺土地，分割方法如下：如附圖所示編號D
部分面積一四七點一二平方公尺分歸原告所有；編號A 部分面積
一三六點八六平方公尺、編號F 部分面積一八點一六平方公尺分
歸被告丙○○所有；編號B 部分面積一○二點三四平方公尺、編
號E 部分面積六五點八七平方公尺分歸被告乙○○所有；編號C
部分面積三四點三三平方公尺、編號J2部分面積０點七一平方公
尺、編號H 部分面積二三０點一０由兩造按應有部分比例保持共
有。
兩造共有坐落屏東縣萬巒鄉○○段九九八- 一一地號、地目田、
面積四二六五平方公尺土地，分割方法如下：如附圖所示編號L
部分面積一一二０平方公尺、L2部分面積八十七平方公尺、L3部
分面積五十三平方公尺分歸原告所有；編號M 部分面積一四三二
平方公尺分歸被告丙○○所有；編號N 部分面積一五七三平方公
尺分歸被告乙○○所有。
兩造相互補償金額如附表一至三所示。
訴訟費用由兩造按原應有部分比例分擔。
    事實及理由
一、原告主張：坐落屏東縣萬巒鄉○○段1165地號、地目田、面
    積2901.51 平方公尺土地、同上段1166地號、地目建、面積
    735.49平方公尺土地及屏東縣萬巒鄉○○段998-11地號、地
    目田、面積4265平方公尺土地（原告起訴狀記載為4765，惟
    經地政機關測量後，應更正為4265平方公尺，合先敘明）（
    下稱系爭土地），為兩造所共有，應有部分各為三分之一。
    按本件共有物並無因物之使用目的有不能分割之情形，亦未
    訂有不分割之期限，茲因共有人未能協議分割，為土地經濟
    效益，及確定符合各人應有部分，爰依民法第823 條、第
    824 條之規定請求裁判分割。並聲明：兩造共有系爭土地分
    割准予分割。
二、被告丙○○、乙○○則以：同意如附圖所示之分割方法，如
    分割後面積與持分面積有增減，同意以民國97年之公告現值
    補償。
三、法院之判斷
(一)、按共有人得隨時請求分割共有物，但因物之使用目的不能分
    割或契約定有不可分割之期限者，不在此限；又共有物之分
    割，依共有人協議之方法行之，分割之方法不能協議者，法
    院得依任何共有人之聲請，以原物分配於各共有人，民法第
    823 條第1 項、第824 條第1 項、第2 項第1 款分別定有明
    文。兩造間就系爭土地並無不分割之約定，復無法達成分割
    協議，又系爭土地，依其使用目的並非不能分割之事實，業
    據原告提出土地登記謄本3 件為證，並經本院潮州簡易庭調
    解不成立，到庭被告亦不爭執，揆諸上開規定，原告請求裁
    判分割系爭土地，洵屬有據，應予准許。
(二)、按請求共有物之分割，應由法院依民法第824 條命為適當之
    分配，不受當事人主張之拘束；又分割共有物時，法院應參
    酌當事人之聲明、共有物之性質、經濟效用及全體共有人利
    益等公平決之，有最高法院49年台上字第2569號、55年台上
    字第1982號判例可資參照。經查，系爭土地之使用現況為：
    屏東縣萬巒鄉○○段1166地號上有一層樓磚造水泥房屋，其
    餘1165地號及萬巒段998-11地號土地均為農地，現種植檳榔
    等情，有本院勘驗筆錄在卷可稽（見本院卷第58至59頁）。
    復本院經囑託屏東縣潮州地政事務所測量房屋占用位置後
    ，1166地號及1165地號上建築物之詳細使用情形為如附圖所
    示D 部分為原告所使用，D1及D2部分則為原告作為車庫及倉
    庫使用；A 及A1部分則為被告丙○○使用，F 、G 部分則為
    被告丙○○作為車庫使用；B 及B1部分為被告乙○○所使用
    ，E 及E1部分則為被告乙○○作為車庫及存放農具之用，C
    部分則為二造共有之宗祠，D4部分為被告丙○○之水井等有
    測量成果圖在卷可稽（見本院卷第105 頁），且為二造到庭
    所不爭執，堪信為真正。按二造於最後言詞辯論期日時，對
    於如判決主文第1 至3 項所示之分割方法，除原告主張應將
    如附圖所示編號E3部分分歸原告外，其餘被告均同意此分割
    方法。而原告主張其應分得E3部分係以其他共有人出入均非
    使用自己的土地，其分得該部分較利於出入等語，惟原告分
    得D3、D4部分後，以該部分尚有面臨道路，且其臨路寬至少
    有3.6 公尺，顯足以供其通行，至於D4部分雖有水井，惟拆
    除該水井並無需花費鉅資，是以對於原告通行之利益，並無
    礙。再者原告以他人無需通行私有土地為由，而欲取得此部
    分土地，惟此顯非考量分割是否公允之由。另被告丙○○對
    於D4部分認原告應予以補償，惟他共有人分得其他共有人原
    有之建物，法無規定應予補償，此為當事人間私下是否能協
    議之範疇，是此事由顯非本件訴訟所得審酌。是以本院審酌
    系爭土地之現有使用狀況、位置、與公路有無聯絡，及全體
    系爭土地共有人之分割利益，並考量共有人之意願及應有部
    分面積等情，認本件系爭土地應判決如主文第1 至3 項所示
    。
(四)、按法院裁判分割共有物，除應斟酌各共有人之利害關係，及
    共有物之性質外，尚應斟酌共有物之價格，倘共有人中有不
    能按其應有部分受分配，或所受分配之不動產，其價格不相
    當時，法院非不得命以金錢補償之。又共有物之原物分割，
    依民法第825 條規定觀之，係各共有人就存在於共有物全部
    之應有部分互相移轉，使各共有人取得各自分得部分之單獨
    所有權。故原物分割而應以金錢為補償者，倘分得價值較高
    及分得價值較低之共有人均為多數時，該每一分得價值較高
    之共有人即應就其補償金額對於分得價值較低之共有人全體
    為補償，並依各該短少部分之比例，定其給付金額，方符共
    有物原物分割為共有物應有部分互相移轉之本旨。有最高法
    院57年台上字第2117號判例及85年台上字第2676號判例可資
    參照。經查，依附圖所示分割結果，兩造分得之面積各有增
    減，且各該土地位置、地形狀況、鄰路情形等致使各該土地
    價值有差異，依前開判例意旨，自應就其價值為斟酌並定互
    為補償之方法。經本院審酌如附圖所示之分割方案使二造分
    得之土地方正且均得以與其各自所有之他筆土地連接使用，
    在整體土地利用上，較符合經濟利益，是認此附圖所示之方
    案尚屬公平適當。惟依附圖所示分割結果，原告的面積於屏
    東縣萬巒鄉○○段1166地號短少9.66平方公尺、被告丙○○
    之面積短少1.76平方公尺、被告乙○○之面積增加11.43 平
    方公尺；於屏東縣萬巒鄉○○段1165地號，原告甲○○之面
    積增加154.49平方公尺、被告丙○○之面積減少36.82 平方
    公尺、被告乙○○之面積減少117.68平方公尺；於屏東縣萬
    巒鄉○○段998-11地號，原告甲○○之面積減少147.67平方
    公尺、被告丙○○之面積增加10.33 平方公尺、被告乙○○
    之面積增加15 1.33 平方公尺。依前開判例意旨，自應就其
    價值為斟酌並定互為補償之方法。被告表示均應依97年之公
    告現值為計算標準，原告則認為建地部分依公告現值，有失
    公允等情，本院審酌系爭土地坐落位置及土地地目田、建地
    等則不一之情，認兩造應互相補償之方式如附表1 至3 所示
    。
四、結論：原告之訴為有理由，依民事訴訟法第78條、第80 條
    之1 ，判決如主文。
中    華    民    國    98    年    2     月    6     日
                  民事第二庭        法  官  吳思怡
正本係照原本作成。
如不服本判決，應於收受送達後20日內向本院提出上訴書狀，其
未表明上訴理由者，應於提出上訴後20日內向本院補提理由書狀
（均須按他造當事人之人數附繕本）。
中    華    民    國    98    年    2     月    6     日
                                    書記官陳勃諺
附表一（屏東縣萬巒鄉○○段一一六六地號，4,250 元/ 平方公
尺；小數點以下四捨五入）新台幣：元
┌─────┬────┬───┬─────┐
│受補償人  │        │      │          │
│   ╲     │ 甲○○ │丙○○│應補償合計│
│  應補償人│        │      │          │
├─────┼────┼───┼─────┤
│  乙○○  │41,076  │7,500 │48,576    │
└─────┴────┴───┴─────┘
附表二（屏東縣萬巒鄉○○段一一六五地號，850 元/ 平方公尺
；小數點以下四捨五入）新台幣：元
┌─────┬────┬───┬─────┐
│受補償人  │        │      │          │
│   ╲     │乙○○  │丙○○│應補償合計│
│  應補償人│        │      │          │
├─────┼────┼───┼─────┤
│  甲○○  │100,028 │31,297│131,325   │
└─────┴────┴───┴─────┘
附表三（屏東縣萬巒鄉○○段九九八-一一地號，560元/ 平方公尺
；小數點以下四捨五入）新台幣：元
┌─────┬────┐
│受補償人  │        │
│   ╲     │甲○○  │
│  應補償人│        │
├─────┼────┤
│  乙○○  │77,411  │
├─────┼────┤
│  丙○○  │5,284   │
├─────┼────┤
│應補償合計│82,695  │
└─────┴────┘


司法院資訊處製作；財團法人民間司法改革基金會備份。
